【裁判字號】    95,上易,121
【裁判日期】    950627
【裁判案由】    損害債權
【裁判全文】
臺灣高等法院臺中分院刑事判決         95年度上易字第121號
檢  察  官  臺灣南投地方法院檢察署檢察官
被      告  丙○○
選任辯護人  蔡奉典律師
上列上訴人因被告損害債權案件，不服臺灣南投地方法院中華民
國94年11月16日第一審判決（民國93年度簡上字第73號，起訴案
號 ：臺灣南投地方法院檢察署民國93年度偵字第155號），提起
上訴，本院判決如下：
    主  文
原判決撤銷。
丙○○債務人於將受強制執行之際，意圖損害債務人之債權，而
處分其財產，處有期徒刑貳月，如易科罰金以佰元折算壹日，
緩刑貳年。
    事  實
丙○○於民國88年間，因其夫丁○○曾向告訴人甲○○借款新臺
幣（下同）150萬元，而簽發2張支票作為擔保，並由丙○○在二
紙支票加以背書，嗣丁○○屆期未清償借款，甲○○遂向台灣南
投地方法院提起民事訴訟，請求丙○○、丁○○給付票款，經該
院於89年 6月28日以89年度簡上字第61號判決丙○○及丁○○應
給付甲○○150萬元及自88年6月10日起至清償日止按年息百分之
6計算之利息，並於89年7月29日確定，詎丙○○竟意圖損害甲○○之上開債權，於90年7月19日將其所有座落於南投市○○段461
號之不動產出售予楊倩如 ，並於90年9月10日登記完畢，致使甲○○之上開債權，無法對丙○○所有上開地號之不動產，經由強
制執行獲得清償或保障。案經甲○○訴由臺灣南投地方法院檢察
署檢察官聲請簡易判決處刑。
    理  由
甲、程序方面：
  一、按刑法第356條之罪，依同法第357條規定須告訴乃論，而
      告訴乃論之罪，依刑事訴訟法第237條第1項規定，其告訴
      應自得為告訴之人知悉犯人之時起6個月內為之 ，查本件
      告訴人甲○○係於92年11月 4日向檢察官提出告訴，有訊
      問筆錄之記載足憑 ，而被告丙○○係於90年7月19日以買
      賣為登記原因 ，將南投市○○段第461地號土地，移轉登
      記給楊倩如，亦有土地登記謄本附卷可稽，則告訴人於逾
      2年後才提出告訴，其告訴是否合法，自應先予查明。
  二、查告訴人甲○○於取得給付票款之確定判決後於90年 5月
      22日對債務人即本件被告丙○○聲請強制執行 ，到92年7
      月24日接獲台灣南投地方法院90年民執義字第2256號債權
      憑證，憑證上記載：「俟發見債務人有可供執行之財產時
      ，得提出本憑證，聲請再予強制執行」，有該債權憑證足
      按。甲○○於接獲債權憑證後，才於92年10月31日去聲請
      丙○○之土地登記謄本，亦經甲○○在本院供明，復有該
      列印時間為92年10月31日上午9時24分之南投市○○段461
      地號之土地登記謄本在卷可資佐證，可知丙○○雖在90年
      7月19日已處分其財產 ，然告訴人係於92年10月31日才知
      悉，要無可疑 ，從而告訴人於知悉後之92年11月4日提出
      告訴 ，自未逾6個月之告訴期間，其告訴為合法，先予敘
      明。
乙、實體方面
  一、訊據被告丙○○，矢口否認有損害債權之犯行，辯稱於告
      訴人對其取得執行名義時 ，其除南投市○○段461地號之
      土地外，尚有多筆土地被台灣土地銀行聲請假扣押中，足
      見被告尚有不動產可供強制執行 ，至南投段461號土地，
      其曾向台灣土地銀行設定最高限額1千2百萬元之扺押，嗣
      因楊倩如代償1千零41萬8866元之抵押借款 ，才將土地移
      轉登記給楊倩如，若該土地被拍賣，亦遠低於楊倩如代償
      之欠款，告訴人亦無法獲得清償，是其並無損害債權之故
      意等語。
  二、查被告應給付告訴人150萬元及自88年6月 1日起至消償日
      止按年息百分之6計算之利息，有台灣南投地方法院89年3
      月8日89年度投簡字第59號判決及90年5月23日之民事判決
      確定證明書附卷可稽，則被告丙○○，告訴人甲○○分別
      為刑法第356條之債務人，債權人 ，且告訴人甲○○依法
      已取得執行名義 ，應堪認定，又被告於90年7月19日將其
      所有南投市○○段461號土地 ，以買賣為原因移轉登記予
      楊倩如 ，而於90年9月10日完成登記，復有土地登記謄本
      在卷足憑，則被告有於將受強制執行之際，處分其財產之
      行為，亦無可疑。
  三、次查被告前以南投市○○段461、461-3 、461-4地號及同
      段359建號向台灣土地銀行南投分行設定最高限額抵押1千
      2百萬元，實際借款950萬元，嗣由楊倩如承買上開不動產
      ，而向銀行聲請願代位清償被告所有積欠之本利，復有楊
      倩如、簡伯毅90年8月8月致台灣土地銀行南投分行之申請
      書足憑，嗣經銀行准予減免違約金及利息後，由楊倩如於
      90年8月13日匯款9百77萬6千901元清償，也有簽呈及匯款
      入戶入帳單足按，由於楊倩如係被告之二媳婦，被告先於
      90年7 月19日將不動產移轉登記給其媳婦楊倩如、才於90
      年8月13 日由楊倩如代為清償欠款，參以債權人台灣土地
      銀行向台灣南投地方法院聲請查封被告之不動產，經法院
      於90年7月17日以90年執全忠字第477號囑託南投縣南投地
      政事務所辦理查封登記，亦有該囑託查封登記函可資佐證
      ，該囑託查封登記所列之債務人丙○○不動產有13筆，丁○○之不動產有7筆，簡伯毅（即楊倩如之夫）不動產有3
      筆 ，唯並未包括本件系爭之南投市○○段461號土地（因
      該地號已經銀行設定抵押權），被告及其夫丁○○，子簡
      伯毅因恐不動產遭銀行聲請拍賣，遭受財產上之損失，遂
      由其媳婦即簡伯毅之妻楊倩如出面與銀行協商，由楊倩如
      代為清償銀行之借款，而將被告名下之不動產以買賣為原
      因移轉登記給楊倩如，可知被告確為保存其財產，才有此
      移轉行為 ，參以被告僅以南投段461、461-3、461-4地號
      及同段359建號作為共同權利標的即可向銀行辦理1千2 百
      萬元之最高限額抵押，由於銀行對於作為權利標的之不動
      產，其估價極為嚴格，且所估之價值均比一般市價為低，
      才能確保其債權，因此被告及其夫、子之不動產應足以清
      償銀行之借款而有餘，其竟於告訴人取得執行名義後將之
      處分，移轉登記給其媳婦其意圖損害債權人即告訴人甲○○之債權甚明，犯行堪以認定。
  四、被告聲請向台灣土地銀行函查被告所有之南投段 461號土
      地，如於90年8月間以法院拍賣之方式處理 ，則該土地拍
      拍賣之結果是否足以清償該銀行之第一順位抵押債權及土
      地銀行何以不先實行該銀行對被告之抵押債權，反而提供
      三百餘萬元之擔保金去查封被告之南投段 461號以外之土
      地。由於被告係以南投段461、461-3、461 -4地號及同段
      359建號作為共同權利標的向銀行設定抵押權 ，並非單獨
      以南投段461號土地作為抵押權之標的，則僅函查該461號
      土地是否足供清償，即無意義，又銀行為確保債權之獲得
      全部清償，不先實行有第一順位之抵押債權，而先查封債
      務人其他財產，亦無不合，故本院認無函查之必要，併予
      敘明。
  五、綜上所述，被告丙○○係債務人，於告訴人即債權人甲○○取得民事判決之執行名義後，於將受強制執行之際，為
      免其所有之南投市○○段461號土地遭強制執行 ，竟將該
      不動產出售移轉登記給其媳婦楊倩如，以逃避強制執行，
      其意圖損害債權人之債權而處分其財產之犯行甚明，核其
      所為，係犯刑法第356條之罪 ，原審疏未詳查，以被告處
      分不動產之行為，並不影響債權人甲○○之債權之清償，
      認被告行為不罰，而諭知無罪之判決，即有未合，檢察官
      上訴意旨，執此指摘原判決不當，為有理由，應將原判決
      撤銷改判，爰審酌被告並無前科，素行良好，且年歲已高
      ，及其犯罪之動機係為保存自有財產，且現與告訴人已達
      成和解，於簽立和解書時已給付告訴人現金50萬元，告訴
      人也表示不再追究，有和解書附卷可稽，酌情從輕科處有
      期徒刑二月，並諭知易科罰金之折算標準，由於被告未曾
      受有期徒刑以上刑之宣告，有前案紀錄表之記載足憑，認
      所科之刑以暫不執行為適當，同時宣告緩刑二年，以勵自
      新。
  六、據上論斷 ，應依刑事訴訟法第369條第1項前段、第364條
      、第299條第1項前段、刑法第356條、第41條第1項前段、
      第74條、罰金罰鍰提高標準條例第1條前段、第2條判決如
      主文。
本案經檢察官乙○○到庭執行職務。
中    華    民    國    95    年    6    月   27      日
            刑事第八庭  審判長法  官  羅  得  村
                              法  官  劉  榮  服
                              法  官  陳  宏  卿
上列正本證明與原本無異。
不得上訴。
                              書記官  黃  薰  慧
中    華    民    國    95    年    6    月    28     日
附錄：
刑法第356條：
債務人於將受強制執行之際，意圖損害債權人之債權，而毀壞處
分或隱匿其財產者，處二年以下有期徒刑，拘役或五百元以下罰
金。
                                                      Ａ


司法院資訊處製作；財團法人民間司法改革基金會備份。
